最高法院民事判決　　　　　　　　　　111年度台上字第559號
上　訴　人　陳寶珠
訴訟代理人　陳福寧律師
被 上訴 人　許力元
訴訟代理人　金學坪律師
　　　　　　陳觀民律師
上列當事人間債務人異議之訴事件，上訴人對於中華民國110年8
月 3日臺灣高等法院第二審判決（109年度重上字第876號），提
起上訴，本院判決如下：
    主  文
上訴駁回。
第三審訴訟費用由上訴人負擔。
    理  由
一、本件上訴人主張：被上訴人執臺灣臺北地方法院（下稱臺北
    地院）102年度司拍字第138號拍賣抵押物裁定（下稱系爭拍
    賣抵押物裁定）為執行名義，於民國 107年9月4日聲請對伊
    所有如原判決附表（下稱附表）二編號 1房地（下稱系爭房
    地）為強制執行（案列臺北地院107年度司執字第89875號，
    下稱系爭執行程序）。因伊於100年4月21日向訴外人吳綉紅
    借款新臺幣（下同）500萬元、600萬元，共計 1,100萬元（
    下稱系爭借款），簽立借款契約書 2件，約定清償期均為同
    年 7月20日，並有利息及違約金之約定，伊開立如附表一編
    號1、2所示本票 2紙為擔保，且將伊名下如附表二編號1、2
    所示房地設定最高限額抵押權予吳綉紅，載明有流抵約款，
    共同擔保系爭借款債權。吳綉紅於103年1月15日將系爭借款
    債權讓與被上訴人，並簽立債權讓與契約書及變更系爭房地
    抵押權人（下稱系爭抵押權）為被上訴人。被上訴人曾於同
    年 4月10日以伊尚有債務未清償為由，依流抵約款及民法第
    873條之1 、第878條規定，訴請伊移轉系爭房地所有權，經
    原法院 105年度重上字第440號判決（下稱原法院440號判決
    ）伊應於被上訴人給付1,780萬6,303元同時，將系爭房地所
    有權移轉登記予被上訴人確定。被上訴人已實行流抵約款權
    利，並訴請伊移轉系爭房地所有權，其再聲請拍賣系爭房地
    ，屬權利濫用且有違誠信原則，應屬無效。爰依強制執行法
    第14條第1項、第2項規定，求為系爭執行程序以系爭拍賣抵
    押物裁定為執行名義部分，不許強制執行，該強制執行程序
    應予撤銷之判決（未繫屬本院者，不予贅述）。
二、被上訴人抗辯：吳綉紅已將系爭抵押權及抵押債權讓與伊，
    伊為吳綉紅的繼受人，依強制執行法第4條之2第2項準用第1
    項第 1款規定，系爭拍賣抵押物裁定對伊亦有效力。因系爭
    抵押權擔保之債權已屆清償期未受清償，伊雖曾行使流抵約
    款權利，但因對待給付之金額過高，且系爭房地所有權尚未
    移轉登記予伊，系爭抵押權及其擔保債權仍然存在，伊實行
    系爭抵押權，為適法行使權利等語。
三、原審維持第一審所為上訴人敗訴之判決，駁回其上訴。理由
    如下：
    ㈠被上訴人為系爭房地之抵押權人，於 107年9月4日持系爭
      拍賣抵押物裁定向臺北地院聲請就系爭房地為強制執行。
      被上訴人雖曾行使流抵約款而起訴請求上訴人移轉系爭抵
      押物即系爭房地所有權，經原法院 440號判決上訴人應於
      被上訴人給付1,780萬6,303元同時，將系爭房地所有權移
      轉登記予被上訴人確定，惟系爭抵押權擔保之債權已屆清
      償期未受清償，系爭抵押物現仍登記為上訴人所有，並未
      移轉登記予被上訴人，系爭抵押權仍未消滅；且依原法院
      440 號判決所示，至103年4月10日被上訴人提起該件訴訟
      時止，系爭抵押權擔保之債權額合計為808萬9,397元，而
      被上訴人須提出之對待給付金額為1,780萬6,303元，即被
      上訴人倘選擇以實行流抵方式受償，尚須支出其債權金額
      2 倍以上之對待給付，故被上訴人以無資力提出對待給付
      ，轉而依民法第 873條規定聲請法院拍賣抵押物受償，自
      無違反誠信原則。
    ㈡又吳綉紅於102年5月17日聲請裁定拍賣抵押物書狀內已記
      載：「相對人（即上訴人）於100年4月21日向聲請人吳綉
      紅借款 500萬元，約定清償期為100年7月20日，並以相對
      人所有如附表所示之不動產設定 1,300萬元抵押權為擔保
      ，經登記在案，詎清償期屆至後，相對人未依約履行，聲
      請人此聲請拍賣抵押物，以資受償，…。謹依民法第 873
      條…聲請裁定准予拍賣抵押物」等語，已表明係因上訴人
      向其借款未依約履行而聲請拍賣抵押物，並非以本票債權
      為該項聲請，其所提出之他項權利證明書、本票等證物均
      為借款債權之擔保，縱有本票債權罹於時效之情形，仍不
      影響系爭拍賣抵押物裁定之執行力。又系爭拍賣抵押物裁
      定雖係吳綉紅所聲請，但吳綉紅將系爭抵押權及其擔保之
      債權均讓與被上訴人，被上訴人為其繼受人，系爭拍賣抵
      押物裁定對於被上訴人亦有效力。
    ㈢從而，上訴人依強制執行法第14條第1項、第2項規定，提
      起本件債務人異議之訴，求為系爭執行程序以系爭拍賣抵
      押物裁定為執行名義部分，不許強制執行，該強制執行程
      序應予撤銷，為無理由，不應准許。
四、本院之判斷：
    ㈠按抵押權人，於債權已屆清償期，而未受清償者，得聲請
      法院，拍賣抵押物，就其賣得價金而受清償，民法第 873
      條定有明文。次按約定於債權已屆清償期而未為清償時，
      抵押物之所有權移屬於抵押權人者，非經登記，不得對抗
      第三人。抵押權人請求抵押人為抵押物所有權之移轉時，
      抵押物價值超過擔保債權部分，應返還抵押人；不足清償
      擔保債權者，仍得請求債務人清償，同法第 873條之1第1
      項、第 2項亦有明文規定。因抵押權之本旨在於擔保債權
      之優先受償，而抵押權人依民法第 873條規定聲請拍賣抵
      押物受償，或依同法第873條之1規定之流抵約款請求移轉
      抵押物所有權受償，均在實現擔保債權得以優先受償之權
      能，此觀民法第 873條之1第2項規定債權人負有清算義務
      即明。故在訂有流抵約款之抵押權，抵押權人於抵押債權
      已屆清償期而未受清償時，得依民法第 873條規定聲請法
      院拍賣抵押物，就其賣得價金而受清償；亦得依流抵約款
      ，請求抵押人移轉抵押物之所有權，並依同法第873條之1
      第 2項規定辦理清算等事宜。又抵押權人縱已選擇行使流
      抵約款權利，但於抵押物所有權尚未移轉登記於抵押權人
      前，該抵押權及其擔保債權仍未消滅，抵押人得依民法第
      873條之1 第3項規定，清償抵押權擔保之債權，以消滅該
      抵押權。倘無權利濫用或違反誠信原則之情形，基於平等
      原則，應無不許抵押權人改依民法第 873條規定聲請拍賣
      抵押物受償之理，俾能兼顧雙方利益之平衡。
    ㈡查被上訴人雖曾選擇行使流抵約款權利，經原法院 440號
      判決認定至103年4月10日被上訴人提起該件訴訟時止，系
      爭抵押權擔保之債權額合計為808萬9,397元，而系爭房地
      鑑定之總價為2,589萬5,700元，因而判決上訴人應於被上
      訴人給付1,780萬6,303元之同時，將系爭房地之所有權移
      轉登記予被上訴人確定。因本件被上訴人應提出之對待給
      付金額高於其之債權額 2倍以上，被上訴人表示其無資力
      提出對待給付，因而系爭抵押物目前仍登記為上訴人名義
      ，系爭抵押權及其擔保債權尚未消滅。倘認被上訴人僅能
      依流抵約款受償，不得再聲請拍賣抵押物，將造成其債權
      難以實現，實與抵押權係擔保債權優先受償之本旨有違；
      且衡諸本件之情節，被上訴人依民法第 873條規定聲請拍
      賣抵押物受償，亦難認有權利濫用或與誠信原則有違。
    ㈢上訴人至103年4月10日被上訴人提起所有權移轉登記事件
      時止，尚有系爭抵押權擔保之債權額808萬9,397元未清償
      ，業據原法院 440號判決認定明確；上訴人亦曾於其書狀
      內自認其確曾向吳綉紅借款500萬元、600萬元，分別簽立
      借據契約書2紙之事實（見一審卷第7頁、原審卷第80頁）
      。且被上訴人於系爭執行程序，亦提出與吳綉紅簽訂經公
      證之債權讓與契約書，以及通知上訴人前開債權讓與之存
      證信函為證（見系爭執行事件影卷第 22-29頁）。又系爭
      拍賣抵押物裁定之聲請人雖為吳綉紅，惟吳綉紅其後將系
      爭抵押權及其擔保之債權均讓與被上訴人，被上訴人並向
      地政機關辦理變更登記完畢，被上訴人為訴訟繫屬後吳綉
      紅之繼受人，依強制執行法第 4條之2第2項準用第1項第1
      款規定，系爭拍賣抵押物裁定對於被上訴人亦有效力。
    ㈣原審斟酌全辯論意旨及調查證據之結果，以：被上訴人雖
      曾行使流抵約款權利，並經原法院 440號判決確定，惟聲
      請人仍得依民法第 873條規定，聲請拍賣抵押物；上訴人
      並無妨礙或消滅被上訴人請求之事由；上訴人提起債務人
      異議之訴並非有據，因而維持第一審所為上訴人敗訴之判
      決，駁回其上訴，經核於法洵無違誤。上訴論旨，徒就原
      審取捨證據、認定事實之職權行使，並就原審命為辯論及
      已論斷或其他與判決結果無礙事項，指摘原判決違背法令
      ，求予廢棄，非有理由。末查，上訴人提出之本院 104年
      度台上字第552 號、108年度台上字第1836號、109年度台
      上字第1032號判決，其事實均與本件不同，尚不得比附援
      引，附此敘明。
五、據上論結，本件上訴為無理由。依民事訴訟法第 481條、第
    449條第1項、第78條，判決如主文。
中    華    民    國   111    年    6     月    16    日
                      最高法院民事第七庭
                          審判長法官  林  恩  山  
                                法官  吳  青  蓉  
                                法官  黃  麟  倫  
                                法官  吳  美  蒼  
                                法官  邱  瑞  祥  
本件正本證明與原本無異
                                      書  記  官
中    華    民    國   111    年    6     月    21    日